【裁判字號】    97,訴,2057
【裁判日期】    980630
【裁判案由】    偽證等
【裁判全文】
臺灣臺南地方法院刑事判決              97年度訴字第2057號
公  訴  人  臺灣臺南地方法院檢察署檢察官
被      告  庚○
選任辯護人  陳慶鴻律師
被      告  甲○○
上列被告等因偽證等案件，經檢察官提起公訴（97年度偵字第33
98號），本院判決如下：
    主  文
庚○、甲○○均無罪。
    理  由
一、公訴意旨略以：(一)被告庚○曾與己○○共同仲介丙○○所有
    之土地買賣事宜，庚○懷疑己○○獨吞仲介酬勞，因此心懷
    不滿，竟於民國（下同）94年12月7日下午3時許，在臺南市
    ○○路○段513號前，趁己○○與甲○○、丁○○等人談話
    而疏於注意之際，基於傷害人身體之犯意，持類似鐵棍之物
    毆打己○○，致己○○受有頭皮挫傷及血腫、腹部鈍傷之傷
    害。(二)己○○提出前揭傷害告訴後，經臺灣臺南地方法院檢
    察署（下稱臺南地檢署）檢察官以95年度偵字第9059號偵查
    ，因證人甲○○與丁○○到庭作證時（未經命具結），均為
    不實之證言稱：庚○並未於上開時、地出現，亦無毆打己○○等情云云，使檢察官誤信其言，而對庚○為不起訴處分，
    並告確定。庚○犯罪而倖未遭追訴，竟不知檢點，反於95
    年7月25日虛捏事實，具狀向臺南地檢署申告稱：己○○前
    揭傷害告訴為不實，涉犯誣告罪云云。偵查中，甲○○於95
    年10月20日下午3時46分、96年3月5日下午2時10分許到庭作
    證，於檢察官命渠具結後，就案情有重要關係之事項，竟一
    再為虛偽之陳述稱：被告庚○並未於上開時、地與己○○見
    面，亦無毆打己○○等語。嗣因臺南地檢署檢察官查出相關
    事證，丁○○亦於具結後據實陳述，始查明上情，乃對己○○被訴誣告一案為不起訴處分，嗣因庚○未聲請再議而告確
    定。上開傷害嫌疑部分案經己○○告訴臺南地檢署檢察官偵
    辦後，認為被告庚○涉犯刑法第277條第1項之傷害罪嫌及同
    法第169條第1項之誣告罪嫌，被告甲○○涉犯刑法第168條
    之偽證罪嫌，而提起公訴。
二、按犯罪事實應依證據認定之，無證據不得認定犯罪事實；又
    不能證明被告犯罪者，應諭知無罪之判決，刑事訴訟法第15
    4條第2項、第301條第1項分別定有明文。次按所謂認定犯罪
    事實之證據，係指足以認定被告確有犯罪行為之積極證據而
    言，該項證據自須適合於被告犯罪事實之認定，始得採為斷
    罪之資料；又事實審法院對於證據之取捨，依法雖有自由判
    斷之權，然積極證據不足證明犯罪事實時，被告之抗辯或反
    證縱屬虛偽，仍不能以此資為積極證據應予採信之理由；而
    認定犯罪事實所憑之證據，無論係直接證據或間接證據，其
    為訴訟上之證明，須於通常一般之人均不致有所懷疑，而得
    確信其為真實之程度者，始得據為有罪之認定，倘其證明尚
    未達到此一程度，而有合理之懷疑存在，復無其他調查途徑
    可尋，法院即應為無罪之判決，最高法院分別著有29 年上
    字第3105號、30年上字第482號、76年臺上字第4986號判例
    可參。再者，告訴人之告訴，係以使被告受刑事訴追為目的
    ，是其陳述是否與事實相符，仍應調查其他證據以資審認，
    必告訴人所述被害情形無瑕疵可指，且就其他方面調查又與
    事實相符，其供述始足據為判決之基礎（最高法院52年臺上
    字第1300號、32年上字第657號判例參照）。因之，告訴人
    之指訴是否可採，仍須調查其他積極證據，以查證該指訴是
    否與事實相符，尚難單憑告訴人之指訴，即入人罪。又誣告
    罪之成立，以意圖他人受刑事處分或懲戒處分，而為虛偽之
    告訴、告發、報告者為要件，所謂虛偽係指明知無此事實故
    意捏造者而言，若告訴人誤認有此事實或以為有此嫌疑，自
    不得指為虛偽，即難科以本罪（最高法院40年臺上字第88號
    判例參照）；再按誣告罪之成立，以告訴人所訴被訴人之事
    實必須完全出於虛構為要件，若有出於誤會或懷疑有此事實
    而為申告，以致不能證明其所訴之事實為真實，縱被訴人不
    負刑責，而告訴人本缺乏誣告之故意，亦難成立誣告罪名（
    最高法院44年臺上字第892號判例參照）。亦即行為人所誣
    告之內容必須為虛偽者，始成立誣告罪，若係出於誤會或懷
    疑被訴人有犯罪事實而為申告，縱其後因所訴內容不能證明
    為真實，或所訴內容根本不成立犯罪，該告訴人並不即因此
    而負誣告罪之刑責。另按「刑法第168條之偽證罪，係以證
    人於案情有重要關係之事項，故意為虛偽之陳述為構成要件
    之一，不包括證人根據自己之意見所作之判斷在內，而所謂
    「虛偽之陳述」，必須行為人以明知不實之事項，故為虛偽
    之陳述，始為相當；質言之，必須行為人主觀上明知反於其
    所見所聞之事項，故意為不實之陳述而言，如行為人就其聽
    聞而為證述，或因誤會或記憶不清而有所錯誤，因欠缺犯罪
    故意，均與故為虛偽陳述之犯罪構成要件有間，則不能以本
    罪相繩，最高法院亦著有92年度臺上字第4895號判決要旨可
    資參照。再按刑事訴訟法第161條已於91年2月8日修正公布
    ，其第1項規定：「檢察官就被告犯罪事實，應負舉證責任
    ，並指出證明之方法。」，因此，檢察官對於起訴之犯罪事
    實，應負提出證據及說服之實質舉證責任。倘其所提出之證
    據，不足為被告有罪之積極證明，或其指出證明之方法，無
    從說服法院以形成被告有罪之心證，基於無罪推定之原則，
    自應為被告無罪判決之諭知，亦有最高法院92年臺上字第12
    8號判例可循。
三、(一)公訴意旨認被告庚○涉犯刑法第277條第1項之傷害罪嫌及
    同法第169條第1項之誣告罪嫌，被告甲○○涉犯刑法第168
    條之偽證罪嫌，係以：(1)被害人己○○之指訴，(2)證人丁○○之證述，(3)證人丙○○之證述，(4)被告庚○之供述。(5)被
    告甲○○之供述。(6)診斷證明書一紙。(7)被告庚○之臺南地
    檢署95年度他字第3733號、96年偵字第1019號誣告案卷內之
    告訴狀及訊問筆錄為主要論據。(二)訊據被告庚○、被告甲○○均堅詞否認涉有傷害、誣告或偽證罪嫌，被告庚○辯稱：
    94 年12月7日下午3時許當時，我並未前往上開北門路二段
    513 號前，絕無傷害證人己○○之事等語；被告甲○○辯稱
    ：94 年12月7日當天下午1點50分左右，我與證人己○○及
    證人丁○○上開北門路二段513號或515號那邊談事情，被告
    庚○並未出現在該處，我們聊了幾分鐘，就離開去證人戊○○那邊談生意、泡茶，與證人戊○○聊了1、2個小時，證人
    丁○○就開車載我及證人己○○離開，回到我在臺南市○○
    路○段547巷的住處，我下車回家，他們也開車離去，當天我
    並沒有再跟他們見面，當天我也未與他們去找證人丙○○等
    語。
四、(一)按證人己○○、證人丁○○、證人丙○○於本件乃被告庚○、被告甲○○二人以外之人，亦非共犯或共同被告，本質
    上屬於證人，其陳述事實經過，亦應依人證之法定偵查、審
    判程序具結，方得作為證據，則證人己○○於95年9月14 日
    、同年9月26日、同年11月21日及96年3月15日之臺南地檢署
    檢察官偵訊中，以臺南地檢署95年他字第3733號、96年偵字
    1019號案件之被告身分所為之陳述，證人丁○○於96年3 月
    15日檢察官偵訊中未經具結之陳述、97年3月18日檢察官偵
    訊中以被告身分所為之陳述，以及證人丙○○於96年3月15
    日在檢察官偵訊中未經具結之陳述，對於本件被告庚○、被
    告甲○○而言，並非以證人身分經具結所為之陳述，上開己○○、丁○○、丙○○於偵訊中之陳述，無證據能力（不可
    作為認定被告庚○、被告甲○○二人犯罪事實之證據，但可
    作為彈劾證據使用）。(二)又檢察官於96年3月15日對甲○○
    以證人身分進行偵訊，然未經具結，該次偵訊中之陳述，無
    證據能力。檢察官於96年3月15日對庚○以告訴人身分進行
    偵訊，然未經具結，該次偵訊中之陳述，亦無證據能力。
五、經查：
  (一)證人己○○於94年12月12日及95年2月16日，先後具狀及以
    言詞向臺南地檢署，對於被告庚○提出上開傷害告訴，經臺
    南地檢署檢察官偵辦後，認為罪嫌不足，於95年6月27日，
    以95年度偵字第9059號，對於被告庚○為不起訴處分確定。
    嗣被告庚○於95年7月25日，具狀向臺南地檢署對於證人己○○提出誣告之告訴，經臺南地檢署檢察官偵辦，傳喚被告
    甲○○於95年10月20日下午3時46分、96年3月5日下午2時10
    分許之偵查中以證人身分結證稱：被告庚○並未於本件起訴
    傷害罪嫌所指之時、地，與證人己○○見面，亦無毆打己○○等語，惟檢察官認被告甲○○涉嫌偽證，乃對證人己○○
    被訴誣告一案，依罪嫌不足，於96年6月14日，以96年度偵
    字第1019號，為不起訴處分確定等情，有上開偵查筆錄、結
    文及告訴狀等件附卷可憑（見臺南地檢署95年度他字第215
    號卷第1至6頁、95年度他字第215號卷第4頁、95年度他字第
    3733號卷第4、5、18至20頁、96年度偵字第1019號卷第11
    至13、20至22頁），先予說明。
  (二)本件起訴意旨所指被告庚○涉嫌傷害證人己○○部分，固經
    證人己○○及證人丁○○於警詢時、檢察事務官詢問時或偵
    審中以證人身分結證證述在卷（見警卷第6至8頁，臺南地檢
    署95年度交查字第192號卷第4、5、13、14頁、95年度他字
    第3733號卷第27、28頁、97年度偵字第3398號卷第5、6頁，
    本院卷第91至138頁），惟：
  (1)證人己○○於95年2月16日之檢察事務官詢問時陳稱：94
    年12月7日在上開北門路二段513號前，我與朋友約在該處談
    事情，被告庚○突然從我後方出來，手拿鐵製棍子從我頭部
    打下去，該棍子被路人搶走，她又進入拿另1支棍子出來從
    我胸部刺下去等語（見臺南地檢署95年度交查字第192號卷
    第4頁）；證人己○○於95年8月19日之警詢時陳稱：94年
    12月7日下午3時，在上開北門路二段513號前，被告庚○趁
    我與朋友在談事情時不注意之際，手持鐵棍毆打我頭部等語
    （見警卷第7頁）；證人己○○於審理中結證稱：94年12
    月7日當天，證人丁○○開車載我到被告甲○○公寓附近麵
    攤，我們坐在那邊講話，不知為何被告庚○突然出現，拿了
    1支清掃廁所的刷子，鐵管材質，有白金金（臺語）的顏色
    ，柄不太長，前頭部分是顆圓圓的刷子，鐵製的，不是塑膠
    材質，從我後面打我，打了好幾下，我的鬢邊就是耳朵旁邊
    在流血，頭上都腫起來，額頭沒有受傷，沒有流血，被告庚○還說地主即證人丙○○寄放在我這邊、要給她的10萬元土
    地仲介費，被我獨吞，然後我就站起來，被告庚○繼續打我
    ，但我沒有跑，有用手擋下來，被告庚○沒有追打我，她就
    帶2位年輕人拿錄音機播放，結果放一放聽不懂內容，證人
    丁○○及被告甲○○也都說聽不懂等語在卷（見本院卷第11
    8至138頁）；是故，關於被告庚○究係持如何之器具傷害
    證人己○○及其過程等情，證人己○○之上開證詞，已有先
    後不同之瑕疵。
  (2)證人丁○○於95年3月9日之檢察事務官詢問時，以證人身
    分陳稱：94年12月7日，我、證人己○○及被告甲○○在上
    開北門路二段513號前，當天被告庚○沒有出現，被告庚○
    沒有持棍子打證人己○○，那時是我、證人己○○及被告甲○○一起離開，我們談話過程中，什麼事也沒發生，我之前
    沒見過被告庚○等語（見臺南地檢署95年度交查字第192號
    卷第13、14頁）；證人丁○○於95年11月7日之檢察官偵
    查中，以證人身分結證改稱：當時我與證人己○○在上開北
    門路二段513號談事情，被告庚○走出來看到證人己○○，
    被告庚○手裡拿著蒼蠅拍，敲打證人己○○的額頭，應該有
    二、三下，證人己○○有一點點破皮，流一點點血，是很小
    的傷等語（見臺南地檢署95年度他字第3733號卷第27、28頁
    ）；證人丁○○於審理中結證稱：94年12月7日下午3點，
    我、證人己○○及被告甲○○在上開北門路二段513號的麵
    攤見面，坐下來準備吃東西，被告庚○突然跑出來，拿了一
    個塑膠材質的網狀蒼蠅拍，打劉證人信佑的額頭，我已忘記
    蒼蠅拍是什麼顏色，當時我很錯愕，不知從何阻擋起，證人
    己○○被打的時候，在那邊有用手阻擋，然後證人己○○站
    起身跑，被告庚○拿著蒼蠅拍追，被告庚○就繼續跑到店的
    前面，然後又跑回來，被告庚○說證人己○○私吞人家寄放
    的10萬元，他們要去找歸仁的地主即證人丙○○查證，就停
    止追打了，我也忘記後來蒼蠅拍到哪裡去了，我只看到證人
    己○○額頭被打，證人己○○的額頭有流一點血，有點血珠
    在額頭，有點破皮，很明顯，但不是很嚴重，整個細節我已
    記不清楚等語（見本院卷第91至118頁）；是關於被告庚○有無毆打證人己○○乙節，證人己○○之上開證詞，亦有
    前後互異之齟齬。
  (3)又由上開證人2人之證述可見，關於「被告庚○係持何種工
    具傷害證人己○○」、「被告庚○有無追打證人己○○」及
    「證人己○○受傷部位與受傷狀況」等涉及傷害是否成立之
    重要關鍵問題，證人己○○及證人丁○○所證並不一致，迭
    有矛盾，自不得遽憑證人己○○及證人丁○○互見歧異之證
    詞，即認被告庚○確有公訴意旨所指之傷害證人己○○之罪
    嫌。
  (三)其次，(1)本件奇美醫院98年6月2日（98）奇醫字第2778號函
    附之病情摘要1紙及證人己○○於偵查中提出之奇美醫院94
    年12月9日診斷證明書1紙（見臺南地檢署95年度他字第215
    號卷第5頁，本院卷第53、54頁），均載明證人己○○除有
    「頭皮挫傷及血腫（擦傷）」之傷勢外，尚有「腹部鈍傷、
    腫脹」之傷害，惟證人己○○及證人丁○○於上開偵審中證
    述皆未提及被告庚○有何攻擊證人己○○腹部之情事，是上
    開診斷證明書所載傷勢是否係被告庚○所為，堪值懷疑，此
    亦可見證人己○○及證人丁○○上開所證與上開診斷證明書
    所載傷勢，顯有不一致之瑕疵。(2)另者，依上開診斷證明所
    載，證人己○○係於94年12月9日下午1時餘許，始前往奇美
    醫院急診求治，時隔其所指遭被告庚○傷害之日已有2日，
    則證人己○○未於其所指遭被告庚○傷害後，立刻前往醫院
    診斷驗傷，反而是遲於2日之後，方才趕赴醫院急診求治，
    亦有與常情不合之處，且證人己○○及證人丁○○上開所證
    皆謂證人己○○頭部遭被告庚○傷害，有流血之情形云云，
    惟「挫傷」於醫學上之定義，係指以鈍器直角作用於皮膚或
    因打擊或撞擊或以手指壓迫（如扼死）使皮下組織斷裂而皮
    膚無破損之創傷，也稱瘀血，其特徵為血液滲入組織間隙，
    有羅秀雄、錢政銘、羅英瑛醫師編著之「法醫學」第305至
    308 頁關於挫傷之說明在卷可憑（見本院卷第66至68頁），
    此益可見證人己○○及證人丁○○上開所證存有與上開診斷
    證明書所載傷勢並不相符之情形，難以遽憑證人2人上開證
    詞，即認被告庚○犯有其等所指之傷害證人己○○之罪嫌。
  (四)又次，證人己○○及證人丁○○於上開偵審中雖均證述：94
    年12月7日當天，被告庚○毆打證人己○○那時，被告甲○○也在現場，被告庚○說證人己○○獨吞證人丙○○要給她
    的10萬元土地仲介費，她還當場拿錄音機播放，結果我們聽
    不懂錄音內容，被告甲○○也都說聽不懂，後來我們都去證
    人丙○○他家對質，被告甲○○也有去，在證人丙○○家播
    放錄音帶後，沒有聽到證人丙○○說寄放10萬元要給被告庚○等語在卷（見臺南地檢署95年度交查字第192號卷第9、13
    、14頁、95年度他字第3733號卷第27、28頁、97年度偵字第
    3398號卷第5、6頁，本院卷第91至138頁），惟被告甲○○
    堅詞否認其曾當場目睹被告庚○毆打證人己○○，暨其曾前
    往證人丙○○住處等情，而且證人己○○及證人丁○○所為
    該等證詞，除其2人所陳外，別無其他證據可認其2人之該等
    證述為真正，參諸證人己○○及證人丁○○上開歷次證述存
    有諸多瑕疵，難以遽信，業見前述，自難僅憑其2人所陳，
    即認被告甲○○所辯不可採，而為不利於被告2人之認定。
  (五)另次，(一)證人丙○○於偵查中雖曾結證稱：94年12月7日下
    午5時許，被告庚○帶2個人，連同被告庚○共3人，證人己○○也另帶2個人，雙方總共6個人一起到我家來，被告庚○
    及證人己○○帶來的人我都不認識，經當眾播放錄音帶，證
    明我並沒有要證人己○○轉交10萬元給被告庚○，播完後，
    他們就各自回去，當天我沒注意看證人己○○的額頭有無受
    傷流血等語（見臺南地檢署95年度他字第3733號卷第38頁）
    ，且被告庚○於審理中亦自承：94年12月7日下午5時許，經
    證人丙○○以電話邀約而前往證人丙○○那邊，與證人己○○對質土地仲介費用的事情等語（見本院卷第142至144頁）
    ，惟依證人丙○○該等證述，並無法認定被告甲○○當時曾
    前往證人丙○○住處，且亦無法認為被告庚○前往證人丙○○住處之前，曾有傷害證人己○○之行為，故證人丙○○該
    等證述亦不足為不利於被告2人之認定。(二)至於證人丙○○
    於審理中所為結證證述：我不曾因本件事情到臺南地檢署作
    證、我不認識被告庚○、我之前從未看過被告庚○、被告庚○及證人己○○並未於94年12月7日帶人到我家中播放錄音
    帶云云（見本院卷第74至85頁），因證人丙○○於審理中亦
    結證稱：我年紀甚大（本院按25年間出生），記性不佳等語
    （見本院卷第75頁），自應以證人丙○○於偵查中所證述為
    可採，附為說明。(三)另證人戊○○於審理中結證所述：數年
    前，被告甲○○曾與證人己○○及證人丁○○，開車至臺南
    市○區○○路某修車廠，與證人戊○○碰面商談投資產品的
    事情，惟因時日已久，無法記憶碰面之年份與日期等情（見
    本院卷第85至91頁），並不足為不利於被告2人之認定。
  (六)因此，本院既然無法認定被告庚○確有檢察官所指本件傷害
    證人己○○之罪嫌，則被告庚○因自認其未曾傷害證人己○○，而在證人己○○對其提出傷害告訴，經臺南地檢署檢察
    官以95年度偵字第9059號為不起訴處分確定後，乃於95 年7
    月25日具狀向臺南地檢署申告稱：證人己○○所陳傷害告訴
    為不實，涉犯誣告罪等情，難謂未必無端，自無法指被告庚○對證人己○○提出之該等誣告告訴，即係出於憑空捏造事
    實而為。且被告甲○○於95年10月20日下午3時46分、96年3
    月5日下午2時10分許之偵查中所結證稱：被告庚○並未於上
    開時、地與證人己○○見面，亦無毆打己○○等語，亦因無
    法認定被告庚○確有本件起訴所指傷害證人己○○之罪嫌，
    而無法認定被告甲○○為該等結證時，其主觀上明知反於其
    所見所聞之事項，故意為不實之陳述可言。
六、綜上所述，本件證人己○○、證人丁○○之證述，既有上開
    之瑕疵，則本件依調查證據所得心證，均未達於通常一般之
    人及本院均不致有所懷疑，而得確信其為真實之程度，本院
    自無法認定被告庚○確有檢察官所指本件傷害證人己○○之
    罪嫌，即難認定被告庚○具有誣告犯意、被告甲○○具有偽
    證故意，亦自難復遽對被告庚○、被告甲○○各以誣告、偽
    證罪相繩。此外，本院復查無其他積極證據足資證明被告庚○涉犯傷害及誣告罪嫌、被告甲○○涉犯偽證罪嫌，其2人
    各該犯嫌即屬不能證明，揆諸首揭法條及判例要旨，自應對
    被告庚○、被告甲○○各為無罪判決之諭知。
據上論斷，應依刑事訴訟法第300條第1項，判決如主文。
本案經檢察官乙○○到庭執行職務。
中    華    民    國    98    年    6     月    30    日
                  刑事第十庭  審判長法  官  陳威龍
                                    法  官  高如宜
                                    法  官  盧鳳田
以上正本證明與原本無異。
如不服本判決應於收受本判決後10日內向本院提出上訴書狀，並
應敘述具體理由。其未敘述上訴理由者，應於上訴期間屆滿後20
日內向本院補提理由書狀（均須按他造當事人之人數附繕本）「
切勿逕送上級法院」。
                                    書記官  黃憶筑
中    華    民    國    98    年    6     月    30    日


司法院資訊處製作；財團法人民間司法改革基金會備份。
